---
title: "华西医院血液科住院患者登记登记数据库分析报告"
author: "Pu Kuang"
date: '`2016-07-13'
output: html_document
subtitle: （Interim Report）
---

### 前言

2014年华西医院信息部门着手开始构建临床科研支撑系统（CSM平台），旨在通过构建数据库平台，联系HIS系统数据和科研数据。在该平台的基础上，我们根据我科临床科研工作特点，构建了住院患者登记数据库，旨在收集我科收治的初诊初治的血液病患者。该数据库基于WHO血液和淋巴系统肿瘤分类（2008年第4版）对疾病进行统一分类编码。单出于构建疾病分类方便的考虑，并非所有疾病都严格按照WHO分类执行。有以下疾病在划分疾病大类时做了适当调整: 

* 混合细胞白血病没有单列为一个大类，而是归属于急性髓细胞白血病（AML）；
* MPN/MDS和PDGF相关的MPN，因为相对罕见，都暂时归入了MPN里。相应的如慢性粒单核细胞白血病、慢性中性粒细胞白血病等疾病都被暂时划入了MPN中；

经过1年多艰苦的建设，该数据库已经初具规模，并开始为科室同事的临床科研工作输出数据。从2016年7月开始，我们计划每3~6个月对数据库入组、患者收治情况进行常规汇总和分析，希望为科室同事的临床科研提供有力的数据支持。

（本报告基于我院HIS系统数据，按季度更新，仅供临床科研参考。）

```{r echo=FALSE}
data <- read.csv("~/R/project/hemaregistery/data.csv",header = T, 
                 stringsAsFactors=FALSE)
library("lattice")
library(knitr)
library(reshape2)
attach(data)
```

### 1. 总体进度

从`r min(regdate)`到`r max(regdate)`, 共计纳入入院时间从 `r min(indate)` 到 `r max(indate)` 的 `r length(age)` 人次患者资料。如下图图1和图2所示。 （注：患者如果患有多种疾病，如：淋巴瘤合并噬血细胞综合症，可能被多次登记。）

#### 图1.1 疾病登记的入组进度
```{r, echo=FALSE, fig.height=4,fig.width=4}
    regmonth <- format(as.Date(data$regdate),"%Y-%m")
    count <- cumsum(table(regmonth))
    barplot(count,
            sub = "Figure 1.1",
            ylim = c(0,4000),
            cex.axis = 0.8,
            cex.names = 0.8,
            cex.sub = 0.8,
            mar = c(2,2,0,2))
    lines(count,col="red")
```

#### 图1.2 已入组记录的年份分布
```{r, echo=FALSE, fig.height=4,fig.width=4}
    data$inmonth <- format(as.Date(data$indate),"%Y-%m")
    data$inyear <- format(as.Date(data$indate),"%Y")
    patientdist <- table(data$inyear)
    barplot(patientdist,
            sub = "Figure 1.2",
            cex.names = 0.9,
            cex.axis = 0.8,
            cex.sub = 0.8,
            mar = c(2,2,0,2))
 ```

### 2. 现有病种构成
根据入院患者所患疾病，我们将疾病种类分为8类，分别为：急性淋巴细胞白血病（ALL）、急性髓细胞白血病（AML）、霍奇金淋巴瘤（HL）、骨髓增生异常综合征（MDS）、骨髓增殖性肿瘤（MPN）、非霍奇金淋巴瘤（NHL）、NK/T细胞肿瘤（NKT）和非肿瘤性杂病（other）。而针对每个大类，我们又以WHO2008版作为血液肿瘤分类的蓝本，将每个分类中的疾病诊断尽量细化，为了编码和录入的方便，细化的过程既考虑的命名和编码系统的科学性，也考虑了临床实际工作的可操作性，因此仅把WHO分类中最常见的疾病加以规范编码和纳入。目前8个大类下入组病人情况见表2.1，每个大类细分疾病数量见表2.2-2.9。

#### 表2.1：疾病病种构成
```{r echo=FALSE}
    catsum <- as.data.frame(table(catcode))
    catsum$ratio <- round(catsum[,2]/length(catcode)*100,1)
    catsum[,1] <- c("急性淋巴细胞白血病", "急性髓细胞白血病",
                       "霍奇金淋巴瘤", "骨髓增生异常综合征",
                       "骨髓增殖性肿瘤", "非霍奇金淋巴瘤",
                       "NK/T细胞肿瘤", "其他")
    kable(catsum,
          col.names = c("疾病种类","例数","百分比（%）"),
          caption = "Table 2.1: Number of cases according 
                    to disease categories")
```

#### 表2.2：急性淋巴细胞白血病的疾病构成
```{r echo=FALSE}
    allsum <- with(data[data$catcode == "ALL",],
                   as.data.frame(table(dxcode)))
    allsum$ratio <- round(allsum[,2]/sum(allsum[,2])*100,1)
    allsum[,1] <- c("伴E2A基因突变","伴MLL基因突变","Ph阳性急淋",
                    "伴TEL基因突变","T淋巴母细胞淋巴瘤/白血病","急淋NOS")
    kable(allsum,
          col.names = c("诊断","例数","百分比（%）"),
          caption = "Table 2.2 Number of cases with acute lymphoblastic leukemia")
```

#### 表2.3：急性髓细胞白血病的疾病构成
```{r echo=FALSE}
    amlsum <- with(data[data$catcode == "AML",],
                   as.data.frame(table(dxcode)))
    amlsum$ratio <- round(amlsum[,2]/sum(amlsum[,2])*100,1)
    amlsum[,1] <- c("系列不明的白血病","早幼粒细胞白血病","伴CBFβ/MYH突变",
                    "伴CEBPa突变","伴AML1/ETO阳性","伴有MLL重排",
                    "急髓NOS","伴有NPM1插入突变","粒细胞肉瘤","MDS转化")
    kable(amlsum,
          col.names = c("诊断","例数","百分比（%）"),
          caption = "Table 2.3 Number of cases with acute myeloid leukemia")
```

#### 表2.4：霍奇金淋巴瘤的疾病构成
```{r echo=FALSE}
    hlsum <- with(data[data$catcode == "HL",],
                   as.data.frame(table(dxcode)))
    hlsum$ratio <- round(hlsum[,2]/sum(hlsum[,2])*100,1)
    hlsum[,1] <- c("淋巴细胞丰富型","混合细胞型","结节性淋巴细胞为主型",
                    "未分类","结节硬化型")
    kable(hlsum,
          col.names = c("诊断","例数","百分比（%）"),
          caption = "Table 2.4 Number of cases with Hodgkin Lymphoma")
```

#### 表2.5：骨髓增生异常综合征的疾病构成
```{r echo=FALSE}
    mdssum <- with(data[data$catcode == "MDS",],
                   as.data.frame(table(dxcode)))
    mdssum$ratio <- round(mdssum[,2]/sum(mdssum[,2])*100,1)
    mdssum[,1] <- c("5q-综合征",
                    "RAEB-I型",
                    "RAEB-II型",
                    "伴铁粒幼细胞增多",
                    "伴多系病态造血",
                    "伴单系病态造血",
                    "未分类")
    kable(mdssum,
          col.names = c("诊断","例数","百分比（%）"),
          caption = "Table 2.5 Number of cases with myeloid dyplasia
          syndrome")
```

#### 表2.6：骨髓增殖性肿瘤的疾病构成
```{r echo=FALSE}
    mpnsum <- with(data[data$catcode == "MPN",],
                   as.data.frame(table(dxcode)))
    mpnsum$ratio <- round(mpnsum[,2]/sum(mpnsum[,2])*100,1)
    mpnsum[,1] <- c("慢性粒细胞白血病",
                    "慢性粒单核细胞白血病",
                    "嗜酸细胞增多症",
                    "原发性血小板增多",
                    "Langerhans细胞增多症",
                    "组织细胞增多症",
                    "原发性骨髓纤维化",
                    "真性红细胞增多",
                    "未分类")
    kable(mpnsum,
          col.names = c("诊断","例数","百分比（%）"),
          caption = "Table 3.5 Number of cases with myeloid proliferative
          neoplasm")
```

#### 表2.7：成熟B细胞淋巴瘤的疾病构成
```{r echo=FALSE}
    nhlsum <- with(data[data$catcode == "NHL",],
                   as.data.frame(table(dxcode)))
    nhlsum$ratio <- round(nhlsum[,2]/sum(nhlsum[,2])*100,1)
    nhlsum[,1] <- c("?",
                    "Burkit淋巴瘤",
                    "慢性淋巴细胞白血病",
                    "中枢神经系统淋巴瘤",
                    "弥漫大B细胞淋巴瘤",
                    "滤泡细胞淋巴瘤",
                    "粘膜相关淋巴瘤",
                    "套细胞淋巴瘤",
                    "克隆性浆细胞病",
                    "边缘带淋巴瘤",
                    "华氏巨球蛋白血症")
    kable(nhlsum[-1,],
          col.names = c("诊断","例数","百分比（%）"),
          caption = "Table 2.7 Number of cases with B-cell lymphoma")
```

#### 表2.8：NK/T细胞恶性肿瘤的疾病构成
```{r echo=FALSE}
    nktsum <- with(data[data$catcode == "NKT",],
                   as.data.frame(table(dxcode)))
    nktsum$ratio <- round(nktsum[,2]/sum(nktsum[,2])*100,1)
    nktsum[,1] <- c("大颗粒淋巴细胞白血病",
                    "NK细胞白血病",
                    "结外鼻型NK/T淋巴瘤",
                    "血管免疫母细胞型",
                    "间变大细胞型",
                    "ALK+间变",
                    "EBV相关淋巴细胞增殖性疾病",
                    "肝脾T细胞淋巴瘤",
                    "外周T非特指",
                    "T细胞幼淋")
    kable(nktsum,
          col.names = c("诊断","例数","百分比（%）"),
          caption = "Table 3.4 Number of cases with NK/T cell lymphoma")
```

#### 表2.9：非肿瘤性疾病的疾病构成
```{r echo=FALSE}
    othersum <- with(data[data$catcode == "other",],
                   as.data.frame(table(dxcode)))
    othersum$ratio <- round(othersum[,2]/sum(othersum[,2])*100,1)
    othersum[,1] <- c("再生障碍性贫血","获得性凝血功能障碍",
                      "自身免疫性溶血性贫血","Castleman病",
                      "Cog","弥漫性血管内凝血",
                      "深静脉血栓","噬血细胞综合征",
                      "血友病","免疫性血小板减少",
                      "巨幼细胞性贫血","其他",
                      "阵发性睡眠性血红蛋白尿","纯红再障",
                      "地中海贫血","血栓性血小板减少性紫癜")
    kable(othersum,
          col.names = c("诊断","例数","百分比（%）"),
          caption = "Table 3.9 Number of cases with non-malignant 
                    hematological disorders")
```

### 3. 入组患者人口学特征

#### 3.1 年龄分布
已入组患者中位年龄 `r median(age)` 岁，平均年龄 `r round(mean(age),1)` 岁。性别构成，男性 `r length(gender[gender == "男"])` 例，女性 `r length(gender[gender == "女"])` 例，所占比例分别为`r round(prop.table(table(data$gender))[1]*100,1)` %以及 `r round(prop.table(table(data$gender))[2]*100,1)` %。 

#### 图3.1 总体年龄分布     
```{r, echo=FALSE, fig.height=4,fig.width=5}
    hist(age,
        main = "",
        sub = "Figure 2.1",
        breaks=seq(0,100,10),
        cex.axis = 0.8,
        cex.sub = 0.8)
```

#### 图3.2 不同性别年龄分布
```{r, echo=FALSE, fig.height=4,fig.width=5}
    densityplot(~age|gender, data,
                sub = "Figure 2.2") 
```

#### 图3.3 各个疾病类型的年龄分布
```{r, echo=FALSE, fig.height=8, fig.width=8}
histogram(~age|catcode,data,
        layout=c(3,3),
        as.table=T,
        sub = "Figure 2.3")
```

#### 图3.4 不同性别各疾病分类的年龄分布
```{r, echo=FALSE, fig.height=8, fig.width=8}
densityplot(~age|gender*catcode,data,
            layout=c(4,4),
            as.table=T,
            sub = "Figure 2.4")
```

#### 表3.1: 不同性别患者的病种分布
```{r echo=FALSE}
    catgender <- as.data.frame(table(gender,catcode))
    kable(dcast(catgender,
                gender~catcode,
                value.var = "Freq"))
```

#### 表3.2: 不同病种的中位年龄和平均年龄
```{r echo=FALSE}
    catmedian <- as.data.frame(tapply(age,catcode,median))
    catmean <- as.data.frame(round(tapply(age,catcode,mean),1))
    catage <- cbind(catmedian,catmean)
    colnames(catage) <- c("中位年龄（岁）","平均年龄（岁）")
    kable(catage)
```

#### 3.2 民族构成

入组患者涉及`r length(levels(as.factor(data$race)))`个民族，分布情况见表3.3。排名前三的少数民族分别为藏族、彝族和羌族。

#### 表3.3：收治患者的民族构成

```{r echo=FALSE}
    racetable <- as.data.frame(sort(table(data$race),
                                    decreasing = T))
    racetable$ratio <- round(racetable[,1]/length(data$race)*100,2)
    colnames(racetable) <- c("例数","比例 %")
    kable(racetable)
```

### 4. 收治病患的变化趋势
住院部收治的最常见初诊初治的疾病分布情况如表4.1所示。

#### 表4.1: 收治最多的20种疾病

```{r echo=FALSE}
    top20 <- as.data.frame(sort(table(dxcode),decreasing = T)[c(1:20)])
    top20$ratio <- round(top20[,1]/length(dxcode)*100,2)
    colnames(top20) <- c("例数","比例（%）")
    kable(top20,caption = "Table 4.1: Top 20 most frequently treated disease")
```

各个疾病分类，不同年份确诊并入院的例数如表4.2所示。

#### 表4.2: 按年份收治病种情况

```{r, echo=FALSE}
    catyear <- with(data,
                    tapply(gender,list(inyear,catcode),length))
    kable(catyear,
          caption = "Table 4.2: Disease categories versus year",
          na.rm=T)
```

各个疾病不同年份的收治情况如表4.3所示：

#### 表4.3: 急性淋巴细胞白血病（ALL）各病种按年份的收治情况

```{r, echo=FALSE}
    allyear <- with(data[catcode == "ALL",],
                    tapply(inyear,list(inyear,dxcode),length))
    kable(allyear,
          col.names = c("伴E2A/PBX1突变","伴MLL重排","Ph阳性ALL",
                        "TEL/AML1突变","T淋巴母白血病/淋巴瘤",
                        "急性淋巴细胞白血病NOS"),
          caption = "Table 4.3: Enrollment of acute lymphoblastic leukemia according to inpatient years")
```

#### 表4.4: 急性髓细胞白血病（AML）各病种按年份的收治情况

```{r, echo=FALSE}
    amlyear <- with(data[catcode == "AML",],
                    tapply(inyear,list(inyear,dxcode),length))
    kable(amlyear,
          col.names = c("混白","早幼粒",
                        "CBFβ/MYH","CEBPa",
                        "AML1/ETO","MLL重排",
                        "急髓NOS","NPM1突变",
                        "粒细胞肉瘤","MDS转化"),
          caption = "Table 4.4: Enrollment of acute myeloid leukemia according to inpatient years")
```

#### 表4.5: 霍奇金淋巴瘤（HL）各病种按年份的收治情况

```{r, echo=FALSE}
    hlyear <- with(data[catcode == "HL",],
                    tapply(inyear,list(inyear,dxcode),length))
    kable(hlyear,
          col.names = c("淋巴细胞丰富型","混合细胞型",
                        "结节性淋巴细胞为主型",
                        "未分类","结节硬化型"),
          caption = "Table 4.5: Enrollment of Hodgkin lymphoma according to inpatient years")
```

#### 表4.6: 骨髓增生异常综合征（MDS）各病种按年份的收治情况

```{r, echo=FALSE}
    mdsyear <- with(data[catcode == "MDS",],
                    tapply(inyear,list(inyear,dxcode),length))
    kable(mdsyear,
          col.names = c("5q-综合征",
                    "RAEB-I型",
                    "RAEB-II型",
                    "伴铁粒幼细胞增多",
                    "伴多系病态造血",
                    "伴单系病态造血",
                    "未分类"),
          caption = "Table 4.6: Enrollment of myelodysplastic syndrome according to inpatient years")
```

#### 表4.7: 骨髓增殖性肿瘤（MPN）各病种按年份的收治情况

```{r, echo=FALSE}
    mpnyear <- with(data[catcode == "MPN",],
                    tapply(inyear,list(inyear,dxcode),length))
    kable(mpnyear,
          col.names = c("慢性粒细胞白血病",
                    "慢性粒单核细胞白血病",
                    "嗜酸细胞增多症",
                    "原发性血小板增多",
                    "Langerhans细胞增多症",
                    "组织细胞增多症",
                    "原发性骨髓纤维化",
                    "真性红细胞增多",
                    "未分类"),
          caption = "Table 4.7: Enrollment of myelodysplastic syndrome according to inpatient years")
```

#### 表4.8: 成熟B细胞肿瘤（B-NHL）各病种按年份的收治情况

```{r, echo=FALSE}
    nhlyear <- with(data[catcode == "NHL",],
                    tapply(inyear,list(inyear,dxcode),length))
    kable(nhlyear,
          col.names = c("?",
                    "Burkit淋巴瘤",
                    "CLL",
                    "中枢神经系统淋巴瘤",
                    "弥漫大B",
                    "滤泡",
                    "MALT",
                    "套细胞淋巴瘤",
                    "浆细胞",
                    "边缘带",
                    "华氏巨球"),
          caption = "Table 4.8: Enrollment of mature B cell lymphoma according to inpatient years")
```

#### 表4.9: NK/T细胞淋巴瘤（NK/T）各病种按年份的收治情况

```{r, echo=FALSE}
    nktyear <- with(data[catcode == "NKT",],
                    tapply(inyear,list(inyear,dxcode),length))
    kable(nktyear,
          col.names = c("大颗粒淋巴细胞白血病",
                    "NK细胞白血病",
                    "结外鼻型NK/T淋巴瘤",
                    "血管免疫母细胞型",
                    "间变大细胞型",
                    "ALK+间变",
                    "EBV相关淋巴细胞增殖性疾病",
                    "肝脾T细胞淋巴瘤",
                    "外周T非特指",
                    "T细胞幼淋"),
          caption = "Table 4.9: Enrollment of NK/T cell lymphoma according to inpatient years")
```

#### 表4.10:  非肿瘤性血液病（MISC）各病种按年份的收治情况

```{r, echo=FALSE}
    otheryear <- with(data[catcode == "other",],
                    tapply(inyear,list(dxcode,inyear),length))
    rownames(otheryear) <- c("再生障碍性贫血",
                            "DIC",
                            "自免溶贫",
                            "Castleman病",
                            "Cog",
                            "弥漫性血管内凝血",
                            "深静脉血栓",
                            "HLH",
                            "血友病",
                            "ITP",
                            "巨幼贫",
                            "其他",
                            "PNH",
                            "纯红再障",
                            "地中海贫血",
                            "TTP")
    kable(otheryear,
          caption = "Table 4.10: Enrollment of non-malignant 
          hematological disorders according to inpatient years")
```

### 5. 致谢
感谢邓长安教授多年孜孜不倦的努力，让我们有机会了解、学习并掌握WHO造血和淋巴系统肿瘤的分类。分类是一切科学的基础，WHO分类是我们构建血液系统疾病登记数据库最为重要的基础。感谢刘霆教授对本数据库建设的大力支持，使我能有一段时间专职完成数据库的开发，做到心无旁骛，不受过多干扰。感谢朱焕玲教授在数据库构建之初给予的专业上的建议，以及在硬件和场地上给予的无私帮助。感谢数据库开发过程中我院信息科李楠，东华公司李大鹏两位老师提供的技术上的大力支持。感谢以下同事和朋友在数据库录入中付出的艰苦努力：陈李娅、杨金荣、任薇如、邝璞。